【裁判字號】    97,婚,76
【裁判日期】    970722
【裁判案由】    履行同居
【裁判全文】
臺灣苗栗地方法院民事判決                97年度婚字第76號
原      告  乙○○
被      告  甲○○
上列當事人間因請求履行同居事件，本院於民國97年7 月8 日言
詞辯論終結，判決如下：
    主  文
被告應與原告同居。
訴訟費用由被告負擔。
    事實及理由
一、本件原告起訴主張：兩造於民國76年9 月28日結婚，並育有
    子女2 名，現婚姻關係仍存續中。起初兩造尚能和睦相處，
    並共同居住於苗栗縣通霄鎮城南里168 號原告母親住處，因
    長子漸長，衡量子女方便就學，遂協議由被告暫帶著子女返
    回後龍娘家居住，嗣原告告知被告欲另購新屋，並購買位於
    苗栗縣通霄鎮○○里○ 鄰○○路364 巷5 弄12號之房屋，作
    為兩造之共同住所，被告本同意遷往新居與原告共同生活，
    且於新居落成時返家幫忙，2 名子女亦返回該處與原告共同
    生活。然被告一再推託，藉詞工作而未返回兩造之新居，雖
    經原告親友勸說，並向鈞院聲請96年度家調字第313 號之調
    解在案，被告仍拒絕返家團聚，自87年11月間離家迄今，長
    期拒絕與原告履行夫妻之同居義務。原告未禁止被告外出工
    作，亦願意負擔家庭生活費用，目前原告每月收入約2 萬6
    千元，家中房貸、子女生活費、水電等向來均由原告繳納，
    亦願意再支付被告每月幾千元之生活費用，協助被告就醫之
    需。為此，爰依民法第1001條之規定，訴請被告應與原告同
    居等語。
二、被告則以：兩造婚後住所之交通不便，為子女讀書之便，兩
    造即偕同子女返回被告之後龍娘家居住，嗣原告告知另購新
    居，被告亦曾前往新居整理家務，被告本同意遷往該新居，
    或週休2 日時返回該處居住，惟因原告未提供被告生活費用
    ，且當時被告在後龍之工作穩定，被告亦不喜歡新居之地點
    ，才未搬遷至新居與原告共同生活，嗣於90年7 月1 日將2
    名子女交由原告照顧，被告過年期間亦會返回該處，目前被
    告因長骨刺，須龐大醫療費用，非原告所能單獨負擔，且被
    告無法承受粗重工作，亦無法適應通霄之工作環境，最近原
    告已在新竹找到較輕鬆之工作，年約83歲之被告父親能與被
    告互相照應，希望先治療被告之身體，不願遷往該處與原告
    同居等語置辯，並請求駁回原告之訴。
三、按夫妻互負同居之義務，但有不能同居之正當理由者，不在
    此限，民法第1001條定有明文。又按夫妻之住所，由雙方共
    同協議之；未為協議或協議不成時，得聲請法院定之；法院
    為前項裁定前，以夫妻共同戶籍地推定為其住所，民法第10
    02條定有明文。又夫妻住所之設定與夫妻應履行同居之義務
    尚有不同，住所乃決定各項法律效力之中心地，非民法所定
    履行同居義務之唯一處所。夫妻縱未設定住所，仍應以永久
    共同生活為目的，而互負履行同居之義務，要屬當然（大法
    官解釋第四五二號後段）。觀諸上情，夫妻同居之義務，係
    構成婚姻本質之內容，除法律成分外，尚有道德及情感上成
    份。又同居義務係指永久同居而言，故夫妻為履行同居義務
    ，經營共同生活，須決定共同住處，此乃婚姻本質之彰顯。
四、次按當事人主張有利於己之事實者，就其事實有舉證責任，
    民事訴訟法第277 條有明文規定。次按，夫妻互負同居之義
    務，但有不能同居之正當理由者，不在此限，民法第1001條
    定有明文。故在婚姻關係存續中，非證明有不堪同居之正當
    理由，不得拒絕履行同居之義務，所謂不能同居之正當理由
    ，乃指夫妻有不堪同居或不宜同居之事由，或依其情形要求
    夫妻同居為不合理而言。如夫妻間發生衝突、爭執或其他失
    和之情事後，仍同居共同生活相當時間，自難謂該衝突、爭
    執或其他失和之情事，為不能同居之正當理由。
五、原告主張兩造於76年9 月28日結婚，並育有2 名子女，婚後
    兩造本同住於苗栗縣通霄鎮城南里168 號之原告母親住處，
    復為子女就學之便，兩造偕同子女返回苗栗縣後龍鎮○○里
    ○ 鄰○○路91號之被告後龍娘家暫住，嗣原告告知被告欲另
    購新屋，並購買位於苗栗縣通霄鎮○○里○ 鄰○○路364 巷
    5 弄12號之新居，作為兩造之共同住所，被告本同意遷往新
    居與原告共同生活，且於新居落成時返家幫忙，2 名子女亦
    返回該處與原告共同生活，然被告藉詞工作而未返回兩造之
    新居，雖經原告親友勸說，並向鈞院聲請96年度家調字第31
    3 號之調解在案，被告仍拒絕返家團聚，自87年11月間離家
    迄今，長期拒絕與原告履行夫妻之同居義務等情，業據原告
    提出戶籍謄本為證，且為被告所不爭執，並經本院依職權調
    閱本院96年度家調字第313 號家事卷宗核閱屬實，堪信上情
    為真。
六、被告雖以工作不便為由置辯，然審酌兩造之新居位於苗栗縣
    通霄鎮○○里○ 鄰○○路364 巷5 弄12號，被告之娘家位於
    苗栗縣後龍鎮○○里○ 鄰○○路91號，同屬坐落於苗栗縣，
    相隔尚屬不遠，被告非不得遷往通霄與原告共同生活，再通
    勤至後龍工作，此當為時下所常見，或者被告亦得在通霄鎮
    另覓工作，何須堅守後龍鎮之臨時工或廚工等工作？又被告
    辯稱最近在新竹另覓新職，則被告倘持續居住於後龍娘家住
    處，亦需通勤上班，此與遷居通霄新居無異，且於交通便捷
    之今日，居住於苗栗而通勤至新竹上班，亦為常見，被告實
    無不能遷往通霄新居之正當理由。被告另以生病為由置辯，
    衡諸原告當庭表示願意負擔房貸、水電費、子女學費等開銷
    ，亦願意每月另行給付被告數千元之生活費用，而被告遷往
    兩造新居後非不能繼續就醫治病，亦得另覓新職貼補就醫費
    用，或通勤原職賺取薪資，亦無不能履行夫妻同居義務之正
    當理由。參酌上開說明，兩造既為夫妻，本應以永久共同生
    活為目的，而互負同居之義務，於生活上互相扶持，倘有病
    痛亦得互相照顧。從而，原告依據上開規定訴請被告履行同
    居，核無不合，應予准許。
七、據上論結，本件原告之訴為有理由，爰依民事訴訟法第78條
    ，判決如主文。
中    華    民    國    97    年     7    月     22     日
                  家事庭法  官  李麗萍
以上正本係照原本作成。
如對本判決不服須於判決送達後20日內向本院提出上訴狀，並
繳納上訴費用新台幣4,500元。
                        書記官  丁文宏
中    華    民    國    97    年     7    月     22     日


司法院資訊處製作；財團法人民間司法改革基金會備份。
